臺灣桃園地方法院刑事裁定
             111年度聲判字第22號
聲  請  人
即  告訴人  彭以琳  年籍資料均詳卷
代  理  人  何政謙律師
被      告  陳瑞華  年籍資料均詳卷
            PHI THI TRAM(中文姓名：費氏針)

上列聲請人因告訴被告妨害名譽案件，不服臺灣高等檢察署檢察
長於民國111年3月16日以111 年度上聲議字第2429號駁回再議之
處分（原不起訴處分案號：臺灣桃園地方檢察署110年度調偵字
第2048號），聲請交付審判，本院裁定如下：
    主  文
聲請駁回。
    理  由
一、按聲請人不服上級法院檢察署檢察長或檢察總長認再議為無
    理由而駁回之處分者，得於接受處分書後10日內委任律師提
    出理由狀，向該管第一審法院聲請交付審判，刑事訴訟法第
    258 條之1 第1 項、第258 條之3 第2 項前段分別定有明文
    。查本件聲請人即聲請人彭以琳（下稱聲請人）以被告陳瑞
    華、PHI THI TRAM(中文姓名：費氏針，下稱費氏針)夫婦涉
    犯妨害名譽罪嫌，向桃園地檢署（下稱桃園地檢署）檢察官
    提出告訴，經檢察官於民國110 年11 月26日以110年度調偵
    字第2048號號為不起訴處分，聲請人不服聲請再議，由高檢
    署（下稱高檢署）檢察長於111 年3 月16 日以111年度上聲
    議字第2429號處分書，認再議無理由而為駁回之處分，該處
    分書於111年3月24日寄存桃園市政府警察局八德分局大安派
    出所送達後經聲請人於111 年3 月29日領取，聲請人於收受
    再議處分書後10日內之111年4月1日，旋即委任律師具狀向
    本院聲請交付審判等情，有高檢署送達證書影本1 紙、蓋有
    本院上開收狀日期之刑事聲請交付審判狀與所附刑事委任狀
    在卷可考，是本件未逾聲請交付審判期間，聲請程序合於首
    揭規定，合先敘明。
二、聲請交付審判意旨略以：
（一）按刑法上之公然侮辱罪，係指以語言（或舉動）在公共場
      所向特定之人辱罵，為其他不特定人可以聞見之情形。而
      其語言（或舉動）之含義，又足以減損該特定人之聲譽者
      而言。倘與人發生爭執，而心生氣憤、不滿，出言譏罵對
      方，已具針對性，且係基於表達己身不滿，顯非玩笑可比
      ，聽聞者已可感受陳述之攻擊性，而非平常玩笑或口頭禪
      ，當然會使該特定人感覺人格遭受攻擊，足以貶損其名譽
      及尊嚴評價，而與刑法第309條第1項之構成要件相符（最
      高法院109年度台上字第4050號判決意旨參照），又按刑
      法所稱之侮辱，係指侮弄辱罵，申言之，凡以粗鄙之言語
      、舉動、文字、圖畫為侮謾辱罵，或為其他輕蔑人格之一
      切行為屬之，任何對他人為有害於感情名譽之輕蔑表示，
      足使他人在精神上、心理上有感受到難堪或不快之虞者，
      均屬侮辱，而是否符合侮辱之判斷，應顧及行為人之年齡
      、教育程度、職業與被害人之關係及社會整體之價值觀等
      情狀。
（二）被告所辱罵之「幹你娘、你娘大雞掰」，係具負面評價之
      粗鄙、不雅用語，客觀上顯具輕蔑、嘲諷、貶抑他人人格
      之意含，依一般社會通念，本即帶有輕侮、蔑視他人之意
      ，若旁人聽聞亦能體認陳述者係以該言語作人身之攻擊，
      並使受話者在精神及心理上感受難堪，足使他人在精神上
      、心理上感受到難堪或不快，且參酌臺灣屏東地方法院11
      0年度簡字第697號刑事簡易判決、臺灣橋頭地方法院110
      年度易字第190號刑事判決等實務上通說見解，辱罵他人
      「幹你娘」、「你娘大雞掰」或是類似「你娘操機掰」等
      語句確已構成公然侮辱罪，本件被告2人於公開場合對聲
      請人辱罵「幹你娘、你娘大雞掰」等語，顯然意在謾罵聲
      請人，自應構成公然侮辱罪云云。
三、按刑事訴訟法增訂「聲請法院交付審判」制度，其目的無非
    係欲對於檢察官起訴裁量有所制衡，除貫徹檢察機關內部檢
    察一體之原則所含有之內部監督機制外，另宜有檢察機關以
    外之監督機制，由法院保有最終審查權而介入審查，提供聲
    請人多一層救濟途徑，有刑事訴訟法第258 條之1 立法理由
    可資參照，此乃以促使檢察官對於不起訴處分為最慎重之篩
    選，審慎運用其不起訴裁量權。是法院僅係就檢察機關之處
    分是否合法、適當予以審究，惟交付審判制度畢竟非屬審判
    程序之延伸，若法院於檢察機關憑以作成處分之卷證資料外
    ，主動另行蒐集其他證據，則顯然有侵越檢察機關之職權，
    形成違反彈劾原則（控訴機關與審判機關絕對分離）之情形
    。又法院審查聲請交付審判案件時，依刑事訴訟法第258 之
    3 條第3 項規定「得為必要之調查」，其調查證據之範圍，
    自應以偵查中曾顯現之證據為限；而同法第260 條對於不起
    訴處分已確定或緩起訴處分期滿未經撤銷因發現新事實新證
    據者得再行起訴之規定，其立法理由說明該條所謂不起訴處
    分已確定者，包括「聲請法院交付審判復經駁回者」之情形
    在內，是前述「得為必要之調查」，其調查證據範圍，更應
    以偵查中曾顯現之證據為限，不得就聲請人新提出之證據再
    為調查，亦不得蒐集偵查卷以外之證據，否則，將與刑事訴
    訟法第260 條之再行起訴規定，混淆不清，亦將使法院兼任
    檢察官而有回復「糾問制度」之虞；且法院裁定交付審判，
    即如同檢察官提起公訴使案件進入審判程序，是法院裁定交
    付審判之前提，必須偵查卷內所存證據已符合刑事訴訟法第
    251 條第1 項規定「足認被告有犯罪嫌疑」檢察官應提起公
    訴之情形，亦即該案件已經跨越起訴門檻，否則，縱或法院
    對於檢察官所認定之基礎事實有不同判斷，但如該案件仍須
    另行蒐證偵查始能判斷應否交付審判者，因交付審判審查制
    度並無如同再議救濟制度得為發回原檢察官續行偵查之設計
    ，法院仍應依同法第258 條之3 第2 項前段規定，以聲請無
    理由裁定駁回。
四、經查，本件駁回再議處分書及原檢察官不起訴處分書已於處
    分書理由欄內說明：
（一）原不起訴處分書部分：　　　　
　 1、按憲法第11條言論自由所保障之言論，最重要者首推「意
      見」。所謂「意見」，係指一個人主觀上對於人、事、物
      之各種觀點、評論或看法，而將之對外表達者而言。舉凡
      涉及政治或非政治、公眾或私人事務、理性或非理性及有
      價值或沒價值的言論，均在言論自由保障之範圍內。而人
      格名譽權及言論自由均為憲法保障之基本權，於該二基本
      權發生衝突時，刑法第309條公然侮辱罪固採取言論自由
      應為退讓之規定，惟憲法所保障之各種基本權並無絕對位
      階高低之別，對基本權之限制，需符合憲法第23條「為『
      防止妨礙他人自由、避免緊急危難、維持社會秩序或增進
      公共利益』所『必要』者」之規定。而刑法第309條係限制言
      論自由基本權之規定，自應根據憲法保障言論自由之精神
      為解釋，於具體個案就該相衝突之基本權或法益（即言論
      自由及人格名譽權），依比例原則為適切之利益衡量，決
      定何者應為退讓，俾使二者達到最佳化之妥適調和，而非
      以「粗鄙、貶抑或令人不舒服之言詞＝侵害人格權/名譽＝
      侮辱行為」此簡單連結之認定方式，以避免適用上之違憲
      ，並落實刑法之謙抑性。前階段應先詮釋行為人所為言論
      之意涵，於確認為侮辱意涵時，後階段再進而就言論自由
      及限制言論自由所欲保護之法益作利益衡量。為前階段判
      斷時，不得斷章取義，需就事件脈絡、雙方關係、語氣、
      語境、語調、連結之前後文句及發表言論之場所等整體狀
      況為綜合觀察，並應注意該言論有無多義性解釋之可能。
      例如「幹」字一詞，可能用以侮辱他人，亦可能作為與親
      近友人問候之發語詞（如：「幹，最近死到哪裡去了。」
      ），或者宣洩情緒之詞（如：「幹，真衰！」）；於後階
      段衡量時，則需將個案有關之一切事實均納入考量。比如
      系爭言論係出於挑釁、攻擊或防衛；是自願加入爭論或無
      辜被硬拉捲入；是基於經證實為錯誤之事實或正確事實所
      做評論等，均會影響個案之判斷。一般而言，無端謾罵、
      不具任何實質內容之批評，純粹在對人格為污衊，人格權
      之保護應具優先性；涉及公共事務之評論，且非以污衊人
      格為唯一目的，原則上言論自由優於名譽所保護之法益（
      例如記者在報導法院判決之公務員貪污犯行時，直言「厚
      顏無恥」）；而在無涉公益或公眾事務之私人爭端，如係
      被害人主動挑起，或自願參與論爭，基於遭污衊、詆毀時
      ，予以語言回擊，尚屬符合人性之自然反應，況「相罵無
      好話」，且生活中負面語意之詞類五花八門，粗鄙、低俗
      程度不一，自非一有負面用詞，即構成公然侮辱罪。於此
      情形，被害人自應負有較大幅度之包容。至容忍之界限，
      則依社會通念及國人之法律感情為斷。易言之，應視一般
      理性之第三人，如在場見聞雙方爭執之前因後果與所有客
      觀情狀，於綜合該言論之粗鄙低俗程度、侵害名譽之內容
      、對被害人名譽在質及量上之影響、該言論所欲實現之目
      的暨維護之利益等一切情事，是否會認已達足以貶損被害
      人之人格或人性尊嚴，而屬不可容忍之程度，以決定言論
      自由之保障應否退縮於人格名譽權保障之後，最高法院11
      0年度台上字第30號判決意旨足資參照。
　 2、被告陳瑞華部分：聲請人指訴被告陳瑞華所講述之內容，
      係因雙方之租約糾紛而起，此非涉及公益或公眾事務之私
      人爭端，且參以錄音譯文，並經本署檢察官當庭勘驗被告
      2人提出之手機錄影畫面，足見當時係因聲請人先對被告2
      人污衊、詆毀時，被告陳瑞華始予以語言回擊，尚屬符合
      人性之自然反應，自不得以被告陳瑞華有負面用詞之言論
      ，而遽以公然侮辱罪相繩。　　
　 3、被告費氏針部分： 自上開手機錄影畫面及錄音譯文，均
      未見被告費氏針有何公然侮辱之言詞，自難僅憑聲請人之
      片面指訴，而遽入被告費氏針於罪。　　　　　　 
（二）聲請人聲請再議後，經高檢署認再議無理由而駁回，其理
      由略以：
 　1、按一般而言，無端謾罵、不具任何實質內容之批評，純粹
      在對人格為污衊，人格權之保護應具優先性；涉及公共事
      務之評論，且非以污衊人格為唯一目的，原則上言論自由
      優於名譽所保護之法益；而在無涉公益或公眾事務之私人
      爭端，如係被害人主動挑起，或自願參與爭論，基於遭污
      衊、詆毀時，予以語言回擊，尚屬符合人性之自然反應，
      況「相罵無好話」，且生活中負面語意之詞類五花八門，
      粗鄙、低俗程度不一，自非一有負面用詞，即構成公然侮
      辱罪。於此情形，被害人自應負有較大幅度之包容。至容
      忍之界限，則依社會通念及國人之法律感情為斷。易言之
      ，應視一般理性之第三人，如在場見聞雙方爭執之前因後
      果與所有客觀情狀，於綜合該言論之粗鄙低俗程度、侵害
      名譽之內容、對被害人名譽在質及量上之影響、該言論所
      欲實現之目的暨維護之利益等一切情事，是否會認已達足
      以貶損被害人之人格或人性尊嚴，而屬不可容忍之程度，
      以決定言論自由之保障應否退縮於人格名譽權保障之後。
      最高法院 110年台上字第2206號判決可資參照。
 　2、聲請人與被告2人發生爭執之經過情形，警方就現場之錄
      音內容製作譯文如下（粗體底線部分為本院所標示以方便
      後續論述，並非處分書上所載）：
編號 說話者 內容（錄音時間） 1 彭以琳： 你說什麼？不好意思請問一下你說什麼？我跟你講我在 這裡，不是，我跟你講，我跟你講，我想知道，我跟你 講，我今天，我跟你講房東，好，你二房東嘛，二房東 嘛，我今天錢給你對不對，我有沒有欠你錢（00:00- 00:20）  2 陳瑞華： 妳賣的時間在（00:21-00:22） 3 彭以琳： 我跟你講我承租了半間店面，我賣的時間到（後續不清 楚）、東西在這裡我不用整理嗎？你都可以整理了，我 為什麼不用整理啦。你有權在這裡，我為什麼沒有權在 這裡？（00:23-00:34）  ： ：   4 陳瑞華： 你（後續不清楚，00:42-00:43） 5 彭以琳： 我在這裡用，我今天給你錢啦，我沒有嗎，你沒有收我 的錢嗎？那你就去自殺吧（00:44-00:50）  6 陳瑞華： 月底..月底（00:50-00:51）  7 彭以琳： 你去自殺，月底，月底再說吧，你有白紙黑字嗎（00:5 1-00:55）  8 陳瑞華： （前面不清楚）沒有月底再說（00:54-00:55） 9 彭以琳： 沒有啊，你白紙黑字出來再說，你沒有白紙黑字，我（不清楚）你試試看，拜託，我吃剩飯等你（台語），你沒有白紙黑字，我不理你（00:56-01:06） 10 陳瑞華： 好，你試試看（01:06-01:07）  11 彭以琳： 我試試看，我吃剩飯等你（台語）（01:07-01:10） ： ：   12 彭以琳： 什麼貼（台語），為什麼我要貼（台語），你以為你妓 女喔（台語:站壁），你老婆是妓女喔（台語:站壁）（ 01:51-01:56）  13 陳瑞華： 你娘大機掰，幹你娘（台語）（01-56-02:00） ： ：   14 彭以琳： 我的比較大?我哪裡大?還是從外面蹦出來的（台語）， 你叫警察，我跟你講，這外面生的啦（台語），討客兄 啦（台語），越南的啦（台語）…  
　　　
　　　從上述對話內容可知，被告陳瑞華確係在聲請人稱「你以
      為你妓女喔，你老婆是妓女喔」等語之後，始出言「你娘大
      機掰，幹你娘」等語。聲請人與被告陳瑞華確係互駡，而
      所謂「相罵無好話」，揆諸上開最高法院判決說明，自非一
      有負面用詞，即構成公然侮辱罪。
 　3、綜合上述，對話過程中未見被告費氏針有何侮辱言語，而
      被告陳瑞華上開言語難認「已達足以貶損被害人之人格或
      人性尊嚴，而屬不可容忍之程度」，自難對被告2人以刑
      法公然侮辱罪責相繩。　　
五、本院依職權調閱桃園地檢署與高檢署上揭案號卷宗，審核後
    仍認聲請人聲請交付審判為無理由，除引用上揭理由外，另
    補充：
（一）觀諸上揭錄音譯文內容，聲請人自己所口出的「聽聞者已
      可感受陳述之攻擊性，而非平常玩笑或口頭禪」、「使他
      人感受難堪、不快」的「侮弄辱罵」、「輕蔑表示」等詞
      語（即上述譯文粗體底線部分）遠多於被告陳瑞華，且雙
      方爭端係自攤位使用權而起，若聲請人僅是就事論事，即
      便言語如何刻薄，均尚有可說，然是聲請人先以「你就去
      自殺」、「你老婆是妓女」等顯然單純只是人身攻擊的不
      堪言詞辱罵被告陳瑞華後，講的話比被告陳瑞華還要難聽
      、更辱及他人妻兒，被告陳瑞華方才口出一句「你娘大機
      掰，幹你娘」，顯見是聲請人先積極將雙方爭執的方向導
      往「人身攻擊」、「侮弄辱罵」而開啟「相罵無好話」模
      式，這是聲請人自己選擇的溝通方式，故就如不起訴處分
      書及駁回再議處分書所言，聲請人自需對被告循其所開啟
      的辱罵模式而回敬之言語自需負有更大程度的包容。
（二）聲請意旨所引用之臺灣屏東地方法院110年度簡字第697號
      刑事簡易判決、臺灣橋頭地方法院110年度易字第190號刑
      事判決中，僅能看出該等案件之被告口出「幹你娘機掰」
      等穢言，判決中並未記載該等案件的聲請人有如同本案聲
      請人一般先以「人身攻擊」、「侮弄辱罵」對方，使得對
      方回敬穢語，自無從以該等判決作為指摘原不起訴處分及
      駁回再議處分之理由。
（三）至於被告費氏針部分，聲請人從頭到尾、至今均未提出其
      有謾罵侮辱聲請人之證據。
六、綜上所述，本件聲請人雖執前揭理由認被告涉有上開罪嫌，
    而向本院聲請交付審判，惟原檢察官就聲請人於偵查中所提
    出之告訴理由及證據詳加斟酌後，認被告犯罪嫌疑不足為不
    起訴處分，聲請人提起再議，復經臺灣高等檢察署檢察長詳
    述理由予以指駁，本院認前開不起訴處分及駁回再議處分書
    所載證據取捨及事實認定之理由，並無違背經驗法則與論理
    法則之情事，此外，經本院詳查全卷，復未發現其他積極證
    據足資證明被告有何聲請人所指犯行，故原檢察官及臺灣高
    等檢察署檢察長均認被告之犯罪嫌疑不足，分別予以不起訴
    處分及駁回再議之聲請，於法尚無違誤。聲請意旨猶執前詞
    對於上開處分指摘求予交付審判，非有理由，應予駁回。
七、依刑事訴訟法第258 條之3 第2 項前段，裁定如主文。
中　　華　　民　　國　　111 　年　　6 　　月　　24　　日
                  刑事第十庭    審判長法　官   林大鈞
                                      法  官   徐漢堂
                                      法  官   洪瑋嬬   
以上正本證明與原本無異。
不得抗告。
        　　　　　　　　　　　　　　　書記官　 劉慈萱
中　　華　　民　　國　　111 　年　　6 　　月　　24　　日